【裁判字號】    98,審小上,4
【裁判日期】    980424
【裁判案由】    排除侵害
【裁判全文】
臺灣高雄地方法院民事判決             98年度審小上字第4號
上  訴  人  甲○○
訴訟代理人  丙○○律師
被上訴人    祭祀公業林伸淑嘗
法定代理人  乙○○
訴訟代理人  萬維堯律師
上列當事人間請求排除侵害事件，上訴人對於中華民國97年12月
16日本院旗山簡易庭97年度旗小字第331 號第一審判決，提起上
訴，本院判決如下：
    主  文
原判決廢棄，發回本院旗山簡易庭。
    理  由
一、按祭祀公業條例已於民國97年7 月1 日施行，祭祀公業未依
    該條例第21條、第22條規定向主管機關登記為祭祀公業法人
    者，依最高法院最新見解，仍不失為非法人團體，自有當事
    人能力（最高法院97年度臺上字第2070號裁判要旨參照）。
    本件被上訴人雖尚未辦理登記為祭祀公業法人，且於原審係
    以其管理人乙○○為法定代理人，代為訴訟行為，而被上訴
    人既屬非法人團體，即具有當事人能力，上訴意旨雖另持否
    定陳述，惟揆諸前揭最高法院裁判要旨，即無可議之處，合
    先敘明。
二、次按「關於請求給付金錢或其他代替物或有價證券之訴訟，
    其標的金額或價額在新臺幣十萬元以下者，適用本章所定之
    小額程序。」「應適用通常訴訟程序或簡易訴訟程序事件，
    而第一審法院行小額程序者，第二審法院得廢棄原判決，將
    該事件發回原法院。但第四百三十六條之八第四項之事件，
    當事人已表示無異議或知其違背或可得而知其違背，並無異
    議而為本案辯論者，不在此限。前項情形，應予當事人陳述
    意見之機會，如兩造同意由第二審法院繼續適用小額程序者
    ，應自為裁判。第一項之判決得不經言詞辯論為之。」民事
    訴訟法第436 條之8 第1 項、第436 條之26第1 項、第2 項
    及第3 項分別定有明文。是以，小額訴訟程序事件之訴訟標
    的不包括金錢、其他替代物或有價證券以外之物在內；且苟
    因誤用訴訟程序，導致當事人之審級利益受不當剝奪，徒使
    審級制度形同虛設，自有廢棄原判決之必要。再者，訴訟標
    的價額之多寡，與應行何種訴訟程序及能否提起上訴第三審
    之利益有關，第一審法院自當依法核定，故訴訟標的之價額
    核定有誤者，致本應適用通常訴訟程序或簡易訴訟程序之事
    件，誤依小額訴訟程序行之，殊有違當事人間之公平、訴訟
    程序之適正、妥適、正當等程序保障及審級利益等憲法第16
    條所保障之訴訟權具體實踐，程序事項自有重大違誤，上訴
    審法院就該項違誤應調查翔實後，為維持審級制度及當事人
    之審級利益，應廢棄原判決，並將該事件發回原法院，併予
    敘明。
三、經查：
  (一)被上訴人固於起訴狀記載本件訴訟標的金額或價額為新臺幣
    （下同）10萬元以下，然被上訴人乃訴請上訴人應將坐落高
    雄縣美濃鎮○○段5645地號土地上如原判決附圖C 部分所示
    面積65平方公尺之1 層房屋及原判決附圖D 部分所示面積3
    平方公尺之牆壁拆除，並將土地返還被上訴人，核非民事訴
    訟法第436 條之26第1 項規定「關於請求給付金錢或其他代
    替物或有價證券之訴訟」甚明，殊無適用小額訴訟程序之餘
    地，縱認兩造當事人間有適用小額訴訟程序之書面合意，亦
    無不同。
  (二)矧以，本件訴訟標的價額實應為122,400 元【計算式︰公告
    土地現值1,800 元／平方公尺×（65平方公尺＋3 平方公尺
    ）＝122,400 元】，益徵本件顯非適用小額訴訟程序，乃應
    適用簡易訴訟程序。
  (三)是以，原審行小額訴訟程序，於法即有未合，兩造固於原審
    未就適用小額訴訟程序而為異議之責問，但因本件非屬民事
    訴訟法第436 條之8 第4 項、第1 項規定得由當事人合意適
    用小額訴訟程序之事件，委無允許兩造嗣後以合意行小額訴
    訟程序，亦不因兩造未於原審為異議之責問而治癒原審之程
    序瑕疵，遑論兩造迄未有何適用小額訴訟程序之合意存在，
    洵無由本院依民事訴訟法第436 條之26第2 項規定，繼續適
    用小額訴訟程序而自為裁判。
四、從而，原審誤以小額訴訟程序而為上訴人敗訴之判決，揆諸
    首揭條文及說明，自應廢棄原判決，並將該廢棄部分發回原
    審法院；上訴意旨雖未具體指明原判決有民事訴訟法第436
    條之26第1 項規定之事由，惟原判決既有上開違誤，爰不經
    言詞辯論，逕予廢棄原判決，並發回原審本院旗山簡易庭依
    簡易訴訟程序更為適法之審理。
五、依民事訴訟法第436 條之26第1 項前段、第3 項，判決如主
    文。
中    華    民    國    98    年    4     月    24    日
                  民事第二庭
                      審判長法  官  陳嘉惠
                            法  官  秦慧君
                            法  官  劉定安
正本係照原本作成。
本判決不得上訴。
中    華    民    國    98    年    4     月    24    日
                            書記官  楊雅蘭


司法院資訊處製作；財團法人民間司法改革基金會備份。
